臺灣臺中地方法院刑事判決　
110年度簡上字第415號
上  訴  人  
即  被  告  毛潔維



上列上訴人即被告因傷害案件，不服本院民國110年6月29日110
年度中簡字第1393號第一審簡易判決（聲請簡易判決處刑書案號
：110年度偵字第13279號），提起上訴，本院判決如下：
    主    文
上訴駁回。
    犯罪事實
一、毛潔維於民國109年8月30日下午約5時許，在臺中市○區○○○
    街000號之「全聯福利中心」櫃台前結帳時，因排隊問題及
    其女遭侯秀惠指責之事，與侯秀惠發生爭執，詎雙方於爭吵
    過程中因情緒激動，㈠侯秀惠（業經判決確定）竟基於傷害
    人身體之接續犯意，徒手毆打毛潔維頭、臉部及身體，致使
    毛潔維因而受有左眼視網膜裂孔、頭部挫傷併左側臉頰及耳
    朵挫傷、右側手肘、前臂與腕部開放性傷口、左側手部抓傷
    之傷害；㈡毛潔維於遭侯秀惠掌摑臉部後，不堪受毆，亦基
    於傷害人身體之犯意，徒手拉扯侯秀惠之頭髮，致使侯秀惠
    受有頭部外傷之傷害。
二、案經侯秀惠訴由臺中市政府警察局第三分局報告臺灣臺中地
    方檢察署檢察官聲請以簡易判決處刑。
    理    由
一、證據能力
  ㈠以下本案所引用被告以外之人於審判外之言詞或書面陳述，
    均經本院於審判時當庭直接提示而為合法調查，檢察官、被
    告毛潔維均同意作為證據（見本院簡上字卷第100頁），本
    院審酌前開證據作成或取得狀況，均無非法或不當取證之情
    事，亦無顯不可信情況，故認為適當而均得作為證據。是前
    開證據，依刑事訴訟法第159條之5規定，均具有證據能力。
  ㈡除法律另有規定外，實施刑事訴訟程序之公務員因違背法定
    程序取得之證據，其有無證據能力之認定，應審酌人權保障
    及公共利益之均衡維護，刑事訴訟法第158條之4定有明文。
    本案所引用之非供述證據，並無證據證明係實施刑事訴訟程
    序之公務員違背法定程序所取得，且檢察官、被告均未表示
    無證據能力，自應認均具有證據能力。
二、認定犯罪事實所憑證據及理由
　　訊據被告固坦承於上開時、地與告訴人侯秀惠發生爭執等情
    ，惟矢口否認有何傷害犯行，並辯稱：其於遭告訴人侯秀惠
    徒手攻擊後，並無任何反擊行為，其僅將手隨便亂揮並進行
    自我防衛而已。且告訴人侯秀惠之傷勢並非其所造成等語。
    經查：
　㈠被告於上開時、地與告訴人侯秀惠因排隊問題及被告之女遭
    告訴人侯秀惠指責之事發生口角，且遭同案被告即告訴人侯
    秀惠以上開方式毆打成傷乙節，為被告所坦承（見本院簡上
    字卷第103頁），核與告訴人侯秀惠、證人陳銘忠、張雅萍
    於警詢或檢察事務官詢問時陳述情節相符（見偵卷第39至57
    、127至128頁），並經本院勘驗無誤，有勘驗筆錄及錄影截
    圖1份在卷可稽（見本院簡上字卷第57至77頁），且有監視
    器錄影翻拍照片12張、侯秀惠與毛潔維身體外觀及傷痕採證
    照片4張、中山醫學大學附設醫院診斷證明書2份（見偵卷第
    67至83、87、129頁），上開事實，堪以認定。
　㈡⒈告訴人侯秀惠於警詢、檢察事務官詢問時陳稱：其與被告因
    排隊結帳問題發生爭吵，待其配偶即證人陳銘忠快結帳完畢
    時，其向被告表示不想再繼續討論且欲離開現場。被告此時
    以手打到其右手，其才用右手掌摑被告，被告隨即朝其衝來
    並抓著其頭髮不放，好多店員前來勸阻，被告最後才放手。
    其因遭被告拉扯頭髮，致使其先前經縫合完畢之傷口再度裂
    開等語（見偵卷第39至45、127至128頁）。⒉證人陳銘忠於
    警詢中陳述：其配偶即告訴人侯秀惠因排隊問題與被告在櫃
    台發生爭執。被告於結帳完畢後，仍然待在櫃台旁與告訴人
    侯秀惠吵架。後來，被告以手打到告訴人侯秀惠手部，告訴
    人侯秀惠即還手打了被告一巴掌，被告隨即抓著告訴人侯秀
    惠頭髮不放，雙方互相攻擊對方。其站在被告與告訴人侯秀
    惠中間試圖隔開兩人，直到店員上前幫忙後，才將被告與告
    訴人侯秀惠分開等語（見偵卷第47至51頁）。⒊證人張雅萍
    於警詢中陳稱：其係上址全聯福利中心之副組長。其當時收
    到櫃台收銀人員之通知，獲悉有顧客在櫃台發生爭執後，隨
    即前往現場處理。其抵達現場後，見到被告與告訴人侯秀惠
    仍爭執不休，告訴人侯秀惠打了被告一耳光，被告即向告訴
    人侯秀惠稱「妳憑什麼打我」，雙方就開始互相拉扯對方頭
    髮。其站在被告與告訴人侯秀惠中間並握住雙方的手試圖阻
    擋，但雙方仍不聽勸阻，繼續互抓。前述衝突結束後，被告
    之手部、臉部均受傷，告訴人侯秀惠則有頭部不舒服之情況
    ，店員分別提供冰塊予2人冰敷。其手上則分別有被告及告
    訴人侯秀惠之頭髮，是該2人互抓留在其手上的等語（見偵
    卷第53至57頁）。爰審酌告訴人侯秀惠、證人張雅萍、陳銘
    忠證述關於被告與告訴人侯秀惠發生爭執、肢體衝突及告訴
    人侯秀惠遭拉扯頭髮等重要情節，證述情節互核一致且具體
    詳盡，亦無何違背事理常情之處，且有監視器錄影翻拍照片
    12張在卷足佐（見偵卷第67至79頁），足見告訴人侯秀惠、
    證人張雅萍、陳銘忠上開證述情節具有相當可信性。又參以
    證人張雅萍非本案衝突事件之當事人，且與被告、告訴人侯
    秀惠無何利害關係存在，僅係立於一客觀第三人之角度見聞
    本案紛爭經過，應無迴護告訴人侯秀惠之必要，是證人張雅
    萍所述上開情節應值採信，足資補強告訴人侯秀惠前開陳述
    之憑信性。另佐以告訴人侯秀惠於衝突結束後即109年8月30
    下午5時37分，在上址全聯福利中心內，以冰袋按壓其右側
    頭部乙節，有侯秀惠身體外觀及傷痕採證照片1張附卷可憑
    （見偵卷第81頁），自該照片拍攝時間及冰敷情形觀之，衡
    諸常情，足認告訴人侯秀惠確因前述肢體衝突而造成頭部疼
    痛、受傷之情狀。又查告訴人侯秀惠於109年8月30日下午6
    時10分因頭部外傷至中山醫學大學附設醫院急診就醫等情，
    有中山醫學大學附設醫院診斷證明書1紙可資參佐（見偵卷
    第85頁），是告訴人侯秀惠就診時間與本案衝突發生時間即
    109年8月30日下午約5時許相距不遠，且該診斷證明書上所
    載傷勢型態亦與頭髮遭人強力拉扯後可能造成之傷害相合，
    核與告訴人侯秀惠、證人陳銘忠、張雅萍上開證述內容相符
    ，益徵告訴人侯秀惠及上開證人所述情節非虛，堪以採信。
    是以，被告於上開時、地拉扯告訴人侯秀惠頭髮致使告訴人
    侯秀惠受有頭部外傷等情，堪信屬實。
　㈢經本院勘驗現場監視器錄影檔案名稱「全聯現場2.mp4」，勘
    驗結果如下所示：
　 ⒈【17：02：29】此時可見侯秀惠與毛潔維立於櫃台前方爭吵
     ，超市員工甲男立於二人之間，陳銘忠立於毛潔維右側背
     對鏡頭。並有數名身著全聯超市制服之年輕男子在旁。
　 ⒉【17：03：23】櫃台距離鏡頭遙遠，只見毛潔維時而面向侯
     秀惠，時而轉頭面向陳銘忠，突見侯秀惠抬手向前揮撥一
     下，而毛潔維即面朝右轉。
　 ⒊【17：03：26】侯秀惠連連後退至畫面左側，毛潔維則遭全
     聯員工及旁人身影遮擋而不見。
　 ⒋【17：03：29】承上，只見人群移動往侯秀惠方向，人群中
     一手臂伸向侯秀惠臉部方向。
　 ⒌【17：03：30】承上，毛潔維於人群推擠中露出身影，可見
     毛潔維一直往侯秀惠方向推擠，然遭在旁之人阻隔。
　 ⒍【17：03：35】承上，人群推擠間，侯秀惠繞至人群右側，
     伸手揮擊毛潔維頭部方向1下。
　 ⒎【17：03：35】承上，毛潔維以其右手伸向侯秀惠臉部位置
     ，侯秀惠則以右手抓住毛潔維頭頂處頭髮往後一扯，毛維
     潔因此低頭前傾。
　 ⒏【17：03：36】侯秀惠另以左手抓住毛潔維頭髮，隨即2人
     互相拉扯，身影均遭圍觀路人遮擋不見。
　 ⒐【17：03：38】承上，二人拉扯之中，毛維潔伸長右手抓向
     侯秀惠頭臉位置，侯秀惠仰頭以左肘擋開並後退，二人持
     續拉扯移動。
　 ⒑【17：03：51】毛維潔與在旁之人向左方移動（此時毛維潔
     身影遭遮擋而不見），惟侯秀惠似遭拉扯頭髮而頭部前傾
     隨之移動，僵持不下。
　 ⒒【17：04：19】承上，侯秀惠維持頭部前傾姿勢甚久，其臉
     部表情呈痛苦樣。其後旁人離開，可見毛潔維位於人群左
     側之處。
　 ⒓【17：04：39】承上，二人持續僵持，其間可見毛潔維頭部
     轉動正常，而侯秀惠頭部則無法轉動，直至此時（17：04
     ：39）才解開恢復行動。
　 ⒔【17：04：42】承上，毛潔維遭賣場人員阻隔在左方，侯秀
     惠則遭陳銘忠勸阻並推至右側較遠處，侯秀惠手摸著頭部
     後仰。其後二人至錄影結束均未再靠近。
　㈣上開勘驗結果有本院勘驗筆錄1份暨截圖18張在卷可憑（見本
    院簡上字卷第61至62、71至77、89至91頁）。依勘驗結果及
    監視器錄影畫面截圖觀之，於被告與告訴人侯秀惠發生肢體
    衝突過程中，被告與告訴人侯秀惠相互拉扯移動，且於上開
    畫面時間17時3分51秒至17時4分39秒止，被告立於人群左側
    且伸手向前，告訴人侯秀惠則頭部前傾、無法轉動且表情痛
    苦，核與告訴人侯秀惠、證人陳銘忠、張雅萍所述被告拉扯
    告訴人侯秀惠頭髮乙節相合一致，再參以雙方當時發生衝突
    而互相對立之情況，益徵被告確實以手拉扯告訴人侯秀惠頭
    髮。況被告於檢察事務官詢問時亦自承：其與告訴人侯秀惠
    互相拉扯對方頭髮等語甚明（見偵卷第128頁），堪認被告
    拉扯告訴人侯秀惠頭髮致告訴人侯秀惠受傷乙節為真實。是
    以，被告前揭辯稱其無攻擊行為、僅係手亂揮，且告訴人侯
    秀惠之傷勢非其所為等語，不足為採。
　㈤按對於現在不法之侵害，而出於防衛自己或他人權利之行為
    ，不罰。但防衛行為過當者，得減輕或免除其刑，刑法第23
    條定有明文。次按正當防衛必須對於現在不法之侵害始得為
    之，侵害業已過去，或無從分別何方為不法侵害之互毆行為
    ，均不得主張防衛權，而衡之一般社會經驗法則，互毆係屬
    多數動作構成單純一罪而互為攻擊之傷害行為，縱令一方先
    行出手，而還擊之一方在客觀上苟非單純對於現在不法之侵
    害為必要排除之反擊行為，因其本即有傷害之犯意存在，則
    對其互為攻擊之還手反擊行為，自無主張防衛權之餘地（最
    高法院110年度台上字第5638號判決意旨參照）。綜觀被告
    與告訴人侯秀惠上開肢體衝突過程，足認被告與告訴人侯秀
    惠實先爭吵，繼之在雙方情緒愈發激動、高漲難抑下，告訴
    人侯秀惠徒手打被告一巴掌後，雙方旋即互相推擠、往對方
    方向揮擊或伸手試圖攻擊。告訴人侯秀惠先抓住被告頭髮拉
    扯後，雙方持續拉扯移動，被告再伸手抓住告訴人侯秀惠頭
    髮，且時間非短。且雙方最後係透過證人陳銘忠及全聯福利
    中心現場工作人員勸阻、分開告訴人侯秀惠與被告，方能避
    免其等持續互相拉扯攻擊。由此觀之，被告所為，顯係針對
    告訴人侯秀惠之報復性還擊行為，而非單純對於現在不法侵
    害為必要排除之反擊行為，自兼有攻擊對方之意，而應屬無
    從分別何方為不法侵害之互毆行為無疑。揆之前揭說明，被
    告所為自無主張正當防衛之餘地。被告辯稱其係正當防衛等
    語，不足採信。
　㈥綜上所述，被告所辯與客觀事證及常情不符，不足採信。本
    案事證明確，被告犯行堪以認定，應依法論科。
三、論罪說明及上訴駁回之理由： 
  ㈠核被告所為，係犯刑法第277條第1項之傷害罪。
  ㈡原審經審理後，認被告犯罪事證明確，適用刑法第277條第1
    項、第41條第1項前段等規定，並審酌被告與告訴人侯秀惠
    素不相識而無怨隙，僅因排隊結帳之糾紛，即恣意訴諸暴力
    而以前開方式互相傷害，欠缺尊重他人身體法益之觀念，所
    為均值非難，並斟酌被告飾詞否認犯行之犯後態度，兼衡被
    告之犯罪動機、手段、犯罪情節、所受之傷勢等一切情狀，
    量處拘役30日，並諭知如易科罰金，以新臺幣1,000元折算1
    日，核原判決認事用法均無不合，量刑亦已審酌被告犯罪之
    一切情狀。被告上訴仍執前詞，否認有何傷害之犯行，經核
    為無理由，前已敘明，是被告之上訴為無理由，應予駁回。
     
據上論斷，應依刑事訴訟法第455條之1第1項、第3項、第368 條
、第364條，判決如主文。
本案經檢察官李毓珮聲請簡易判決處刑，檢察官林卓儀到庭執行
職務。
中　　華　　民　　國　　111 　年　　3 　　月　　15　　日
                  刑事第五庭  審判長法  官  唐中興
                                    法  官  黃龍忠
                                    法  官  李怡真
以上正本證明與原本無異。
不得上訴。
　　　　　　　　　　　　　　　　　　書記官  林怡君
中　　華　　民　　國　　111 　年　　3 　　月　　15　　日
附錄本案論罪科刑法條全文：
中華民國刑法第277條
傷害人之身體或健康者，處5年以下有期徒刑、拘役或50萬元以
下罰金。
犯前項之罪，因而致人於死者，處無期徒刑或7年以上有期徒刑
；致重傷者，處3年以上10年以下有期徒刑。